【裁判字號】    97,重訴,14
【裁判日期】    980202
【裁判案由】    損害賠償
【裁判全文】
臺灣士林地方法院民事判決              97年度重訴字第14號
原      告  甲○○
            戊○○○
共      同
訴訟代理人  王中平律師
被      告  乙○○
訴訟代理人  謝生富律師
被      告  丙○○
                        樓
            丁○○
上列當事人間損害賠償事件，經本院刑事庭裁定移送由本庭審理
（96年度交重附民字第3 號），本院於民國98年1 月5 日言詞辯
論終結，判決如下：
    主      文
被告乙○○、丙○○應連帶給付原告甲○○、戊○○○各新臺幣
伍拾肆萬仟壹佰零貳元、新臺幣壹佰捌拾萬捌仟佰貳拾玖元
及自民國九十六年五月三日起至清償日止，按週年利率百分之五
計算之利息。
被告丁○○對於前項被告丙○○之應給付金額，應與被告丙○○
負連帶給付義務。
原告其餘之訴駁回。
訴訟費用由被告連帶負擔二分之一，餘由原告負擔。
本判決原告勝訴部分，於原告甲○○、戊○○○各以新臺幣拾捌
萬元、新臺幣陸拾萬元供擔保後，得假執行。但被告如於執行標
的物拍定、變賣或物之交付前，各以新臺幣伍拾肆萬仟壹佰零
貳元、新臺幣壹佰捌拾萬捌仟佰貳拾玖元分別為原告甲○○、
戊○○○預供擔保，得免為假執行。
原告其餘假執行之聲請駁回。
    事實及理由
一、本件原告起訴主張：被告乙○○以駕駛計程車載客為業，為
    從事業務之人，於民國95年6月26日下午，駕駛車號740-MQ
    號營業小客車（下稱「計程車」）在臺灣高等法院門口搭載
    剛遞完狀之乘客即被告丁○○之受僱人丙○○，沿臺北市大
    同區○○○路由南往北方向行駛，欲前往臺北市○○○路○
    段91號行政院勞工委員會（下稱「勞委會」）辦事，於同日
    下午3 時24分許，行經臺北市大同區○○○路○段91號前方
    路段時，適其行向路口燈光號誌為紅燈，被告乙○○遂將其
    駕駛之計程車停在距路面邊緣2 公尺處之道路上等紅燈，此
    時被告丙○○因見目的地勞委會即在附近，遂告知被告乙○○欲在該處下車，被告乙○○本應注意計程車臨時停車時，
    應依車輛順向方向緊靠道路右側，且其車右側前後輪胎外側
    距離路面邊緣不得逾60公分，始能讓乘客開啟車門上下車，
    且當時氣候晴，日間有自然光線、柏油路面乾燥、無缺陷及
    障礙物，視距良好，按當時情形並無不能注意之情事，詎被
    告乙○○竟貿然同意被告丙○○開門下車，而被告丙○○於
    開啟車門時，原應注意有無行人或其他車輛，若有應讓其先
    行，而依當時情形亦無不能注意之情事，即貿然開啟計程車
    之右後車門，適彭秀珍騎乘車號DVJ-939 號輕型機車沿同路
    段後方駛來，彭秀珍突見計程車之右後車門有開啟動作，緊
    急欲閃避車門，惟因反應不及而機車失控，人車倒地後受有
    頭部挫傷合併腦出血之傷害（下稱「系爭車禍」），經送醫
    急救，仍於95年7 月18日下午3 時55分許，因顱內出血不治
    死亡。被告乙○○、丙○○之過失行為與彭秀珍死亡間有相
    當因果關係，應負共同侵權行為之連帶賠償責任，另被告丁○○為被告丙○○之僱用人，對於被告丙○○因執行職務之
    過失行為，亦應與被告丙○○負連帶賠償責任。原告甲○○
    、戊○○○分別為彭秀珍之子、母，爰依民法第184 條第1
    項前段、第185 條第1 項、第188 條第1 項、第2 項、第19
    1 條之2 、第192 條第1 項、第2 項、第194 條之規定，訴
    請被告乙○○、丙○○連帶賠償原告甲○○及戊○○○慰撫
    金、殯葬費、醫療費、扶養費及遲延利息，另被告丁○○對
    於被告丙○○之應給付金額，應與被告丙○○負連帶賠償責
    任等語。並聲明：(一)被告乙○○、丙○○應連帶給付原告甲○○、戊○○○各290 萬9,240 元及180 萬8,329 元，及均
    自起訴狀繕本送達翌日起至清償日止，按週年利率5%計算之
    利息。(二)被告丁○○對於前項被告丙○○之應給付金額，應
    與被告丙○○負連帶給付責任。(三)原告願供擔保，請准宣告
    假執行。
二、被告乙○○則以：伊並未同意被告丙○○就地下車，彭秀珍
    係因被告丙○○擅自開啟車門時閃避不及致人車倒地顱內出
    血不治死亡，伊並無過失，且與彭秀珍之死亡間並無因果關
    係。原告請求之追加服務費11萬5,370 元、殯儀服務人員招
    待費用7,110 元、祭祀牌位費用12萬元均非必要費用，墓園
    墓穴98萬9,872 元則非殯葬費用，且彭秀珍如係火葬，即無
    墓園墓穴問題；原告戊○○○年已85歲，超過我國婦女平均
    壽命80.8歲，且其有7 名子女，實際與其他子女共同生活，
    並由其他子女扶養，應不得請求扶養費；原告請求之慰撫金
    額亦顯然過高；原告甲○○已領取強制汽車第三人責任險15
    0 萬元，亦應自其請求之損害額中扣除等語。並聲明：(一)原
    告之訴及其假執行之聲請均駁回。(二)如受不利判決，被告願
    供擔保請准宣告免為假執行。
三、被告丙○○、丁○○另以：被告乙○○對於系爭車禍導致彭
    秀珍死亡，應負完全之過失與損害賠償責任，被告丙○○僅
    為乘客，上下車輛均受被告乙○○之指揮及保護，對於系爭
    車禍導致彭秀珍死亡，應無過失。縱被告丙○○應負過失責
    任，其過失行為亦與執行職務無關，況乘坐計程車開門下車
    應注意後方來車，為一般乘客應負之注意義務，而與被告丙○○是否執行職務無關，尤不在僱用人選任指示或監督之範
    圍，故被告丁○○無庸負僱用人之連帶損害賠償責任。而原
    告支出之喪葬服務費28萬5,370 元僅概括以契約表示，難以
    辨認是否確屬必要費用；又祭祀牌位費用12萬元非屬必要之
    喪葬費用，且原告未提出支出證明；另喪葬服務人員便當1,
    540 元、飲料460 元、誦經師傅花束2,400 元、服務人員餐
    飲1230元、便當480 元、水果籃1 千元均非屬必要之喪葬費
    用；原告迄未證明墓園墓穴98萬9,872 元均為埋葬所必要之
    費用，亦未提出收費單據；原告戊○○○已超出國人平均餘
    命水準，且彭秀珍生前並無共同生活扶養原告戊○○○之事
    實，自不得請求扶養費；又原告請求之慰撫金均過高，且被
    告乙○○應負擔高於被告丙○○之慰撫金給付義務；原告甲○○已領取強制汽車第三人責任險150 萬元，亦應自其請求
    之損害額中扣除等語。並聲明：(一)原告之訴及其假執行之聲
    請均駁回。(二)如受不利判決，被告願供擔保請准宣告免為假
    執行。
四、兩造不爭執之事實：
  (一)被告乙○○以駕駛計程車載客為業，為從事業務之人。
  (二)被告乙○○於95年6 月26日下午駕駛計程車在臺灣高等法院
    門口搭載剛遞完狀之乘客即被告丁○○之受僱人丙○○，沿
    臺北市大同區○○○路由南往北方向行駛，欲前往勞委會辦
    事，於同日下午3 時24分許，行經臺北市大同區○○○路二
    段91號前方路段時，適其行向路口燈光號誌為紅燈，被告乙○○遂將其駕駛之計程車停在距路面邊緣2 公尺處之道路上
    等紅燈，此時被告丙○○因見目的地勞委會即在附近，欲在
    該處下車，即開啟計程車之右後車門，適彭秀珍騎乘車號DV
    J-939 號輕型機車沿同路段後方駛來，彭秀珍突見計程車之
    右後車門有開啟動作，緊急欲閃避車門，惟因反應不及而機
    車失控，人車倒地後受有頭部挫傷合併腦出血之傷害，經送
    醫急救，仍於95年7 月18日下午3 時55分許，因顱內出血不
    治死亡。
  (三)原告甲○○、戊○○○分別為彭秀珍之子、母。
  (四)原告甲○○為彭秀珍支出醫療費用2,768元。
  (五)原告甲○○已領取強制汽車第三人責任險理賠金150萬元。
五、得心證之理由：
    原告主張被告乙○○、丙○○因共同過失侵權行為，致彭秀
    珍死亡，應對原告負連帶賠償責任，另被告丁○○亦應就被
    告丙○○之過失賠償責任連帶負責等語，惟為被告所否認，
    並以前揭情詞置辯。是本件爭點即為：(一)被告乙○○針對系
    爭車禍導致彭秀珍死亡有無過失？(二)被告丙○○針對系爭車
    禍導致彭秀珍死亡有無過失？(三)如被告丙○○有過失，則被
    告丁○○應否負僱用人之連帶賠償責任？(四)原告得否請求被
    告賠償多少損害？茲分述如下：
  (一)被告乙○○針對系爭車禍導致彭秀珍死亡有無過失？
    1.經查，被告丙○○於本院96年度交訴字第34號刑事案件（
      下稱「刑事一審」）審理中結證證稱：「伊搭乙○○之計
      程車，在近勞委會時，遇到紅燈，乙○○就停車，當時乙○○沒有靠路邊停，伊即告訴乙○○伊要下車，伊有問他
      ，他有說：『好』，同意讓伊下車，伊就付了車資，在乙○○找完錢（都是銅板）後，伊就將計程車右後車門向外
      推約十幾公分，因乙○○突然喊叫，伊便把車門拉回，約
      1、2秒後就聽到機車倒地聲，伊再開啟車門看到被害人之
      機車倒在計程車右車頭旁邊」等語綦詳（刑事一審卷第93
      至97頁）。
    2.次查，刑事一審於審理時勘驗系爭車禍路口之監視光碟：
      「(1)被告乙○○所駕駛車號740-MQ號之營業小客車於95年
      6 月26日下午3 時24分26秒停在上揭路段。(2)同日下午3
      時24分32秒車號DVI-939 之機車行經該路段，並在乙○○
      駕駛之計程車左後側，於同日下午3 時24分35秒時，該機
      車已騎至乙○○計程車右後方，且騎在該計程車與路面邊
      線間之道路。(3)該機車於同日下午3 時24分36秒行經乙○○計程車後行李箱時，乙○○計程車之右後車門關閉，於
      該機車騎至乙○○計程車右後車門時，計程車右後車門則
      同時向外開啟，該車門旋於下午3 時24分37秒時關上，惟
      無法看出計程車右後車門與機車有無碰撞及人車倒地之畫
      面。乙○○之計程車右後車門於下午3 時24分38秒至42秒
      時，再度開啟，乘客即被告丙○○並走下車」等情，核與
      臺灣士林地方法院檢察署95年度偵字第11263 號、第1155
      7 號刑事案件（下稱「偵查案件」）偵查中檢察事務官於
      95年10月4 日之勘驗內容相符（第11557 號偵卷第64頁）
      ，並製有勘驗筆錄在卷可稽（刑事一審卷第43至44頁），
      且該勘驗結果並經被告乙○○於刑事一審審理時當庭表示
      無意見、被告丙○○於刑事一審之辯護人亦具狀表示無意
      見（刑事一審卷第44、81頁）；復有該光碟畫面翻拍之照
      片在卷足資憑佐（第11557 號偵卷第65至74頁，刑事一審
      卷第65頁）。
    3.綜上各端，堪認彭秀珍之機車，於被告丙○○開啟車門前
      ，已行經被告乙○○駕駛計程車之右後方，且在被告乙○○計程車右側與路面邊線間之道路行駛，彭秀珍騎乘之機
      車於行經被告乙○○計程車右後車門時，被告丙○○於將
      計程車右後車門往外推開10餘公分，因被告乙○○突喊：
      「等一下」，被告丙○○旋關上車門，惟彭秀珍及其機車
      即摔倒在該計程車右車頭旁。上揭勘驗筆錄因錄影角度雖
      無法明確查看二車有無撞擊及彭秀珍人車倒地之畫面，惟
      由彭秀珍騎乘機車行經計程車右後車門之際，被告丙○○
      係同時間將該車門往外推開10餘公分，彭秀珍隨即人車倒
      地，跌落在計程車右前車頭，而佐以前開光碟翻拍畫面，
      及卷附道路交通事故調查報告表(一)(二)、道路交通事故現場
      圖、事故現場照片等證據所示（第11557 號偵卷第26至28
      、39至52頁），系爭車禍發生時當時氣候晴，日間有自然
      光線，上開路段為柏油乾燥路面、無缺陷及障礙物，彭秀
      珍騎機車行經該處，應無因路面缺陷或障礙而滑倒之虞，
      堪認彭秀珍應係突見計程車之右後車門開啟動作，緊急倉
      皇中為閃避該車門致機車失控，而人車倒地無疑。
    4.再查彭秀珍因本件車禍，致使頭部挫傷合併腦出血，經送
      醫急救，仍於95年7月18日下午3時55分許，因顱內出血不
      治死亡等情，有臺北市立聯合醫院中興院區診斷證明書、
      臺灣士林地方法院檢察署檢察官相驗屍體證明書、法醫驗
      斷書及照片等在卷可憑（第513 號相驗卷第18、49至59頁
      ，第11557 號偵卷第53至56頁），堪認屬實。
    5.被告乙○○雖辯稱「伊係因紅燈始停車，停車後丙○○說
      要下車，乘客要下車伊無力阻止，另彭秀珍死亡係因丙○○開車門未注意所致，與伊無關」、「係丙○○自行要下
      車，伊並未同意她下車，亦未先收取車資，係她自行將百
      元鈔放置車內置物箱上」等語。惟查：
      (1)被告乙○○駕駛計程車搭載被告丙○○，於95年6 月26
        日下午3 時24分許，行經臺北市大同區○○○路○段91
        號前方路段時，因遇紅燈，即將其計程車停在距路面邊
        緣2 公尺處之道路上等紅燈等情，為被告所不爭執，復
        有道路交通事故現場圖在卷可稽（第11557 號偵卷第28
        頁）。被告乙○○雖辯稱：「丙○○說要下車時，伊只
        有說『嗯』，後伊有喊『等一下』，但丙○○還是下車
        」等語。惟被告乙○○於事發當日警詢時即坦承：「伊
        計車程停下等紅燈，因乘客（丙○○）說要在該處下車
        ，伊有說好」等語，有其交通事故談話紀錄表在卷可佐
        （第11557 號偵卷第29頁）。嗣於警詢時亦坦承：「伊
        知道案發該處不能讓乘客下車，但因乘客（丙○○）說
        急著要下車，所以伊答應讓她下車」等語（第11557 號
        偵卷第11頁）；復於檢察官訊問時亦坦承：「伊在該處
        停紅燈，丙○○見車很少，說可不可以在該處下車，伊
        看車很少，就讓她在該處下車。本來想要靠邊，但前面
        都是車子，所以就讓她在該處下車」、「計程車停的位
        置沒有非常靠路邊，應該不可讓乘客下車；丙○○要下
        車時有跟伊說，伊看後方都沒有車子，就跟丙○○說『
        嗯』」等語（相驗卷第44頁背面、第11263 號偵卷第23
        頁）。核與被告丙○○於偵查時陳稱：「伊下車之前有
        問乙○○可不可以下車，他說『好』」等語（第11263
        號偵卷第23頁），以及於刑事一審證述：「乙○○沒有
        靠路邊停，伊下車前有問乙○○可不可以下車，他有說
        好，同意讓伊下車」等語（刑事一審卷第95頁）均屬相
        符，足證被告丙○○所陳核與實情相符，自堪採信。被
        告乙○○辯稱伊未同意被告丙○○下車，係其自行下車
        等語，不足採信。
      (2)況被告丙○○已明確證稱：「在下車前，已支付車資予
        被告乙○○，乙○○並找完錢（均銅幣），伊拿在手上
        」（刑事一審卷第94、97頁），被告乙○○亦坦承：「
        伊計車程停下等紅燈，因乘客（丙○○）說要在該處下
        車，伊有說好，於是伊與乘客算完錢」等語（相驗卷第
        25頁）。倘被告乙○○未同意被告丙○○下車，乙○○
        斷無向丙○○收取車資之理，乘客丙○○亦無可能於司
        機不同意其下車時，即將車資逕放車內置物箱上不顧找
        零而率予離去之理。是被告乙○○所辯並未收取車資，
        係丙○○自行將車資放置置物箱上等語，顯悖常情，亦
        不足採。
    6.又被告乙○○辯稱：被告丙○○向伊表示欲在系爭路口下
      車，伊回應一聲「喔」，僅表示已聽到，非表示同意郭女
      就地下車；又伊隨後大喊「稍等一下」亦表示伊不同意郭
      女於該處下車，丙○○逕自決定下車，並非伊所同意，伊
      非有過失行為等語。惟查，被告乙○○確已明確同意被告
      丙○○就地下車一節，已如前述；縱依被告乙○○所辯，
      其僅回應一聲「喔」，惟其既明知係因遇路口紅燈始停車
      ，復知事發時停車所在有不少機車之阻擋，致無法將車靠
      路邊停駛，使其所停位置距離路邊甚遠，若貿然讓乘客就
      地開啟車門下車危險性極高，衡諸常理，被告乙○○於被
      告丙○○表示欲於該處下車時，基於其專業駕駛人維護乘
      客及往來車輛行進安全之考量，本當於第一時間明確向被
      告丙○○表示拒絕，其僅回應一聲「喔」，其後復續收受
      被告丙○○交付之車資，其當下已為容許被告丙○○就地
      下車之意思，要屬無疑，尚難謂其主觀上不可歸責，縱其
      後因察覺車後有狀況而喊「等一下」（第11263號偵卷第6
      、15頁），然因被告丙○○已遵其應允而為開啟車門之舉
      動，仍無法解免其應負過失行為之責。被告乙○○就客觀
      事實強予曲解，不符事理甚明。
    7.綜上說明，足認被告乙○○於行經上開路段因紅燈，將其
      計程車停在距路面邊緣2 公尺處之道路上等紅燈時，被告
      丙○○因目的地將近遂表示要在該處下車，被告乙○○並
      同意被告丙○○就地下車等情，洵堪認定。
    8.按汽車臨時停車時，應依車輛順行方向緊靠道路右側，但
      單行道應緊靠路邊停車；其右側前後輪胎外側距離緣石或
      路面邊緣不得逾60公分，道路交通安全規則第111條第2項
      本文定有明文。經查：
      (1)被告乙○○為職業駕駛人，上開規定自為其所應知。且
        被告乙○○於警詢時供稱：「很想靠邊停車，但有很多
        機車擋著無法靠邊，丙○○是由右邊開啟車門下車。當
        時伊讓丙○○下車的位置，該處不能讓乘客下車，但因
        丙○○說急著下車，故答應讓她下車」等語（第11557
        號偵卷第11頁）；於偵查中復稱：「本來想要靠邊，但
        前面都是車子，所以讓丙○○在那裡下車」、「車輛停
        放的位置應該是不可以讓乘客下車，因為沒有非常靠路
        邊」等語（相驗卷第44頁背面、第11263 號偵卷第23頁
        ），堪認被告乙○○知悉上開規定甚明。
      (2)而系爭車禍發生時，氣候晴，日間有自然光、路面乾燥
        、無缺陷且無障礙物，視距良好等情，有道路交通事故
        調查報告表(一)(二)存卷可稽（第11557 號偵卷第26至27頁
        ），堪認系爭車禍當時視線良好，無何不能注意之情事
        。是被告乙○○應將其駕駛之計程車緊靠道路右側，其
        右側前後輪胎外側距離緣石或路面邊緣不得逾60公分，
        方得讓乘客丙○○下車，惟被告乙○○將其計程車停在
        距路面邊緣2 公尺處之道路上停等紅燈時，因被告丙○○稱要下車，為圖方便，即讓被告丙○○在該處下車，
        未依規定將計程車駛至緊靠道路右側，其右側前後輪胎
        外側距離路面邊緣未逾60公分處，方讓被告丙○○下車
        ，其有過失至臻明確，被告乙○○辯稱伊無過失等語，
        殊難採信。
  (二)被告丙○○針對系爭車禍導致彭秀珍死亡有無過失？
    1.次按汽車臨時停車或停車，開啟或關閉車門時，應注意行
      人、其他車輛，並讓其先行，道路交通安全規則第112 條
      第3 項（被告等行為時第112 條第1 項第15款嗣經修正為
      同條第3 項，因僅將有關汽車停車予以明確化包括臨時停
      車在內，故應適用裁判時之規定）規定甚明。被告丙○○
      為用路人，自應知悉並遵守上開規定。而其第一次推開計
      程車右後門之前，彭秀珍之機車已駛至計程車右後方，且
      被告丙○○推車門時，被告乙○○因突然發現有狀況，而
      喊叫「等一下」，被告丙○○旋關上車門等情，業如上述
      ，堪信在被告丙○○第一次推車門之前，彭秀珍已在計程
      車右後方，被告丙○○於開啟計程車車門前，祇要稍加留
      意，即可看見位在計程車右後方之彭秀珍，其竟未注意即
      貿然開啟車門，其有過失，亦甚明確。被告丙○○辯稱伊
      僅為乘客，上下車輛均受被告乙○○之指揮及保護，對於
      系爭車禍導致彭秀珍死亡，應無過失等語，與前揭規定不
      符，自不足採。
    2.彭秀珍因系爭車禍而死亡，被告丙○○、乙○○之過失與
      彭秀珍死亡間顯有相當因果關係，至屬明確。
    3.本件經送臺北市車輛行車事故鑑定委員會及臺北市車輛行
      車事故鑑定覆議委員會鑑定結果，雖認二車有接觸一節，
      與原審勘驗結果不符（刑事一審卷第44頁），並為本院所
      不採，惟結論同認「(1)乙○○駕駛740-MQ號營業小客車未
      緊靠道路右側臨停下客，及(2)乘客丙○○開啟車門未注意
      來往車輛均為肇事原因。(3)彭秀珍則無肇事因素」等情，
      此有該二委員會之鑑定意見書及覆議意見書在卷可徵（第
      11263 號偵卷第34至39、59至60頁）。另刑事一審判決及
      臺灣高等法院96年度交上訴字第200 號刑事判決亦同此認
      定，益證被告乙○○、丙○○有前述過失行為甚明。
    4.又按因故意或過失，不法侵害他人之權利者，負損害賠償
      責任；汽車、機車或其他非依軌道行駛之動力車輛，在使
      用中加損害於他人者，駕駛人應賠償因此所生之損害；數
      人共同不法侵害他人之權利者，連帶負損害賠償責任，民
      法第184條第1項前段、第191條之2前段、第185條第1項前
      段分別定有明文。彭秀珍確係因被告乙○○、丙○○二人
      之過失侵權行為而死亡，已如前述，而原告甲○○及戊○○○分別係彭秀珍之子及母，有戶籍謄本在卷可佐，自得
      依前揭規定，請求被告乙○○、丙○○連帶賠償其所受之
      損害。
  (三)如被告丙○○有過失，則被告丁○○應否負僱用人之連帶賠
    償責任？
    1.復按受僱人因執行職務，不法侵害他人之權利者，由僱用
      人與行為人連帶負損害賠償責任，民法第188條第1項前段
      規定甚明。且在客觀上為他人所使用，從事一定之事務，
      而受其監督者，不問有無契約關係或報酬，及名稱為何，
      均屬民法第188 條之受僱人。又受僱人侵權行為發生損害
      之事由，固須與受僱人執行職務有關連性，僱用人始與受
      僱人負連帶賠償責任，但只須僱用人在客觀上可得預防之
      範圍內，即足當之（最高法院94年度臺上字第2243號判決
      參照）。蓋僱用人藉使用受僱人而擴張其活動範圍，並享
      受其利益，且受僱人執行職務之範圍，或其適法與否，要
      非第三人所能分辨，是如受僱人之行為在客觀上具備執行
      職務之外觀，而侵害第三人之權利時，僱用人即應負連帶
      賠償責任。故民法第188 條第1 項所謂受僱人因執行職務
      不法侵害他人之權利，不僅指受僱人因執行其所受命令，
      或委託之職務自體，或執行該職務所必要之行為而言，即
      濫用職務或利用職務上之機會及與執行職務之時間或處所
      有密切關係之行為，其在外形之客觀上足認為與執行職務
      有關，而不法侵害他人之權利者，即令其係為自己利益所
      為之行為，亦應包括在內。
    2.經查，被告丙○○受僱於被告丁○○律師，事發當日係受
      被告丁○○指示前往臺灣高等法院遞狀後，在該院門口搭
      乘被告乙○○駕駛之計程車，欲繼續前往勞委會附近辦事
      時肇事等情，均如前述，顯見被告丙○○當時無論在主觀
      上或客觀上均係在受被告丁○○指示及監督從事特定事務
      ，自屬在執行職務之中，被告丁○○辯稱被告丙○○之過
      失行為與執行職務無關，自難憑採。故原告主張被告丁○○應依民法第188條第1項前段之規定，就被告丙○○之上
      開過失侵權行為負僱用人之連帶賠償責任，即屬於法有據
      。
    3.又乘坐計程車開門下車應注意後方來車，固為一般乘客應
      負之注意義務，惟受僱人於執行職務中更應注意遵守，且
      僱用人亦應隨時提醒受僱人於執行職務時注意，自屬僱用
      人指示及監督之範圍內。否則豈非所有違反道路交通安全
      規則所規範用路人之注意義務者，均不可能構成業務過失
      責任？其僱用人亦不可能負連帶責任？是被告丁○○辯稱
      被告丙○○之過失行為與其是否執行職務無關，亦不在伊
      選任指示或監督之範圍等語，均不足採。
  (四)原告得否請求被告賠償多少損害？
    茲審酌原告所得請求之各項金額如下：
    1.醫療費部分：
      按不法侵害他人致死者，對於支出醫療費用之人，應負損
      害賠償責任，民法第192條第1項定有明文。原告甲○○為
      彭秀珍支出醫療費用2,768 元，為被告所不爭執，堪認為
      真正。是原告甲○○自得依前揭規定，請求被告連帶賠償
      2,768 元。
    2.殯葬費部分：
      又按民法第192 條第1 項規定：不法侵害他人致死者，對
      於支出殯葬費之人，亦應負損害賠償責任。原告甲○○主
      張伊為被害人彭秀珍支出殯葬費用包括喪葬服務費28萬5,
      370元、祭祀牌位費用12萬元、遺體冰存費用5,600元、殯
      儀服務人員餐飲3,230元、誦經師父及花束2,400元、墓園
      墓穴費用98萬9,872 元，合計共140 萬6,472 元等情，為
      被告所否認，經查：
      (1)原告甲○○主張伊確有支付上開費用，業據其提出喪葬
        服務證明單影本、統一發票影本、訂購單、轉約服務收
        款單據影本、收據影本、契約發票明細表為證（本院卷
        第53至59、97頁），並經證人即龍巖人本股份有限公司
        董事長秘書陳雪貞於97年3 月17日本院言詞辯論時到場
        結證屬實（本院卷第86至89頁），復有龍巖人本股份有
        限公司97年6 月20日覆函所附之喪葬服務證明單、統一
        發票、訂購單、白沙灣安樂園使用申請書及永久使用權
        狀、說明書、繳款記錄、造像功德墓園墓穴買賣契約書
        、普羅生前契約書在卷可稽（本院卷第149 至170 頁）
        ，堪認為真正。惟依龍巖人本股份有限公司97年6 月20
        日覆函所附之說明書，原告甲○○雖支出造像功德墓園
        墓穴費用98萬9,872 元，惟該墓穴可容納8 個塔位等語
        （本院卷第156 頁），顯見原告甲○○為彭秀珍支出之
        墓園墓穴費用應僅有1/8 即12萬3,734 元。
      (2)爰審酌被害人彭秀珍死亡時正值壯年，離婚、育有一子
        等情，上述喪葬服務費28萬5,370 元、祭祀牌位費用12
        萬元、遺體冰存費用5,600 元、殯儀服務人員餐飲3,23
        0 元、誦經師父及花束2,400 元、墓園墓穴費用12萬3,
        734 元，合計共54萬334 元（計算式：285,370+120,00
        0+5,600+3,230+2,400+123,734 =540,334），並未超出
        合理之範圍，且喪葬之儀式，本在追念死者並慰生者，
        何項目係屬必要，本因死者及家屬之身分、宗教、信仰
        及地域之風俗習慣而有不同，為示對往生者及習俗之尊
        重，除顯然逾越一般常見必須開支項目外，既已實際支
        出，損害已生，審核不宜過苛。原告甲○○既確有為彭
        秀珍支出殯葬費用54萬334 元，且上開費用亦屬合理，
        則關於其儀式之方式及程序，自應予以尊重。是原告甲○○於請求賠償殯葬費54萬334 元之範圍內，洵屬於法
        有據。
      (3)又殯儀服務人員為處理喪葬事宜所需之餐飲費用，原告
        家屬為祭祀彭秀珍設立牌位所生之費用，以及死者家屬
        為亡者誦經超渡舉行誦經法會所支出之服務費及鮮花、
        供果費用，往生者火化後入厝塔位或墓穴，目前均已成
        為喪禮中所常見之社會習俗，其支出自均屬必要之殯葬
        費用。是被告辯稱祭祀牌位費用、殯葬服務人員餐飲費
        用、誦經師傅花束費用、火化後入厝墓園墓穴費用，均
        非屬必要之喪葬費用等情，洵不足採。
    3.扶養費部分：
      (1)復按直系血親相互間及夫妻相互間，互負扶養之義務；
        而受扶養權利者，以不能維持生活而無謀生能力為限，
        惟無謀生能力之限制，於直系血親尊親屬不適用之，民
        法第1114條第1 款、第1117條分別定有明文。又74年6
        月3 日修正公布之民法第1116條之1 規定：「夫妻互負
        扶養之義務，其負扶養義務之順序與直系血親卑親屬同
        ，其受扶養權利之順序與直系血親尊親屬同」。夫妻互
        受扶養權利之順序，既與直系血親尊親屬同，自不以無
        謀生能力為必要（最高法院87年度臺上字第2727號判決
        參照）。本件原告戊○○○係被害人彭秀珍之母，12年
        10月13日出生，於95年6 月26日系爭車禍發生時年滿82
        歲，早已退休之事實，為兩造所不爭執。揆諸前揭規定
        及說明，應認彭秀珍對於原告戊○○○年滿60歲喪失工
        作能力後之退休期間，負有扶養義務。
      (2)又按被害人對於第三人負有法定扶養義務者，加害人對
        於該第三人亦應負損害賠償責任，民法第192 條第2 項
        定有明文。彭秀珍於原告戊○○○年滿60歲喪失工作能
        力後，既對其負有扶養義務，原告戊○○○自得請求被
        告連帶賠償其扶養費。
      (3)原告戊○○○於於彭秀珍死亡時，年滿82歲，依內政部
        統計處編印95年臺灣地區簡易生命表所載，臺灣地區82
        歲女性之平均餘命為8.66年（本院卷第262-1至262-3頁
        ），基於對於生命之尊重，爰無條件進位為9 年。是原
        告戊○○○受彭秀珍扶養之年限應為9 年。被告辯稱原
        告戊○○○已超出臺灣地區女性之平均餘命，故不得請
        求扶養費等語，顯有誤會，自不足採。
      (4)又原告戊○○○於受彭秀珍扶養時，尚有6 名已成年之
        子女（本院卷第98至105 頁），而原告戊○○○並未舉
        證證明其7 名子女之經濟狀況有何明顯之差異，爰依民
        法1115條第3 項規定，認定於原告戊○○○年滿60歲後
        之餘命期間內，被害人彭秀珍與另6 名成年手足應負擔
        對原告戊○○○之扶養義務各1/7 。
      (5)原告戊○○○因未舉證證明其每月之生活支出為何，是
        本院認為應以行政院主計處所調查之95年臺灣地區平均
        每人每年民間消費支出31萬5,675 元作為計算其等扶養
        費之標準（本院卷第250 頁），較為客觀可信，亦較符
        合實際狀況。至於96年以後雖已公布新的統計資料，惟
        因原告於96年5 月2 日提起本件訴訟（附民卷第1 頁）
        ，除請求被告賠償所受之損害外，尚請求自起訴狀繕本
        送達翌日起算之法定遲延利息，故應以起訴前之最新統
        計資料為準，並計算已到期之年數1 年不扣除中間利息
        ，則彭秀珍所應負擔原告戊○○○之扶養金額，依霍夫
        曼計算法扣除中間利息後，應為34萬2,220 元（計算式
        ：
        315,675 ×1/7×7.0000000=342,220，元以下4捨5入）
        方法詳如附表）。是原告戊○○○得請求賠償扶養費34
        萬2,220 元，則原告戊○○○於上開得請求之範圍內，
        請求被告連帶賠償30萬8,329 元，亦屬有據。
    4.精神慰撫金部分：
      1.按不法侵害他人致死者，被害人之父、母、子、女及配
        偶，雖非財產上之損害，亦得請求賠償相當之金額，為
        民法第194 條所明定。彭秀珍因被告乙○○、丙○○之
        不法侵害行為而死亡，原告甲○○、戊○○○為彭秀珍
        之子及母，原告甲○○於求學階段後期頓失所依，原告
        戊○○○則係白髮人送黑髮人，均屬人間至慟，精神上
        均受有極大痛苦，自得請求賠償相當之精神慰撫金。
      2.本院斟酌被告乙○○為40年1 月12日出生，初中畢業，
        現為計程車司機，已婚，育有一女，名下有一棟現住房
        屋及系爭計程車，並有多筆股票投資（本院卷第45、21
        3 至217 頁），為從事業務之人，負有較一般人為高之
        注意義務，駕駛計程車疏未注意將車停至路邊，即任令
        乘客下車，過失程度較重；被告丙○○為70年7 月16日
        出生，光武技術學院畢業，現為律師行政助理，月薪約
        2 萬5 千元（本院卷第36、38頁），下車時疏未注意後
        方來車，亦有相當過失，雖屢次表示願與被害人家屬商
        談和解事宜，然因雙方對和解金額差異甚大，而無法達
        成協議；另被告丁○○為54年8 月23日出生，文化大學
        法律係畢業，現為執業律師，年薪約120 至150 萬元（
        本院卷第36、39頁），未善盡指示監督之責，惟亦表明
        願負擔100 萬元之賠償金額；以及原告甲○○、戊○○○於彭秀珍死亡時，分別年滿22歲及82歲，彭秀珍死亡
        時正值壯年，原告遽遭此重大變故，非但蒙受精神上無
        法彌補之鉅大痛苦，亦使其等生活秩序大受影響，並造
        成家人生活上之負擔，且原告甲○○係醒吾技術學院畢
        業（本院卷第207 頁），原告戊○○○已退休等一切情
        狀，認原告甲○○及戊○○○於請求被告連帶賠償各15
        0 萬元精神慰撫金之範圍內，尚屬公允。
    5.綜上所述，原告甲○○及戊○○○各得請求被告連帶賠償
      204 萬3,102 元（計算式：2,768+540,334+1,500,000=2,
      04 3,102）及180 萬8,329 元（計算式：308,329+1,500,
      000 =1,808,329），扣除原告甲○○已領取之強制汽車第
      三人責任險理賠金150 萬元，原告甲○○尚得請求被告連
      帶賠償54萬3,102 元。從而，原告依民法第184 條第1 項
      前段、第185 條第1 項、第188 條第1 項、第191 條之2
      、第192 條第1 項、第2 項、第194 條之規定，於訴請被
      告乙○○、丙○○連帶賠償原告甲○○及戊○○○各54萬
      3,102 元及180 萬8, 329元及均自起訴狀繕本送達翌日即
      96年5 月3 日起至清償日止，按週年利率5%計付遲延利息
      ，以及被告丁○○對於被告丙○○之應給付金額，應與被
      告丙○○負連帶給付義務之範圍內，為有理由，應予准許
      ，逾此範圍之請求，則屬無據，為無理由，應予駁回。
六、兩造均陳明願供擔保，聲請宣告假執行及免為假執行，經核
    原告勝訴部分，均於法相符，爰分別酌定相當之擔保金額併
    予准許；至原告敗訴部分，其假執行之聲請即失所附麗，應
    予駁回。
七、本件判決基礎已臻明確，兩造其餘之攻擊防禦方法及訴訟資
    料經本院斟酌後，核與判決不生影響，無一一論述之必要，
    併予敘明。
據上論結，原告之訴為一部有理由、一部無理由，依民事訴訟法
第79條、第85條第2項、第390條第2項、第392條第2項、第3項，
判決如主文。
中    華    民    國    98    年    2     月    2     日
                  民事第二庭  法  官  張國勳
以上正本證明與原本無異。
如對本判決上訴，應於判決送達後20日內向本院提出上訴狀。
中    華    民    國    98    年    2     月    4     日
                              書記官  周玉惠


司法院資訊處製作；財團法人民間司法改革基金會備份。
